臺灣高等法院刑事裁定
110年度毒抗字第768號
抗  告  人
即  被  告  葉俊麟





上列抗告人因強制戒治案件，不服臺灣新竹地方法院110年度毒
聲字第239號，中華民國110年4月19日裁定（聲請案號：臺灣新
竹地方檢察署109年度毒偵字第1651號、110年度毒偵字第92號、
110年度聲戒字第27號），提起抗告，本院裁定如下： 
    主  文
抗告駁回。
    理  由
一、原裁定意旨略以：抗告人即被告甲○○因施用第一級毒品海洛
    因，經原審以110年度毒聲字第239號裁定將其送觀察、勒戒
    後，經法務部○○○○○○○○附設勒戒處所認有繼續施用毒品之傾
    向，有該所110年4月6日新戒所衛字第11007008380函檢附之
    抗告人「有無繼續施用毒品傾向證明書」及「有無繼續施用
    毒品傾向評估標準紀錄表」在卷可稽，爰依毒品危害防制條
    例第20條第2項之規定，裁定令抗告人入戒治處所施以強制
    戒治，其期間為六個月以上，至無繼續強制戒治之必要為止
    ，但最長不得超過一年等語。
二、抗告意旨略以：抗告人犯後坦承犯行，態度良好，且所犯僅
    戕害自己身心健康，勒戒期間無戒斷現象，竟遭以前案及心
    理醫師短短不到5分鐘時間面談就裁定強制戒治，過程草率
    ，且他人前科紀錄比抗告人高出許多，均已出所，何以抗告
    人遭裁定戒治，何其不公，況抗告人罪刑僅一，然遭兩種刑
    責，亦不符比例原則云云。　
三、經查：
  ㈠按觀察、勒戒後，檢察官或少年法院（地方法院少年法庭）
    依據勒戒處所之陳報，認受觀察、勒戒人無繼續施用毒品傾
    向者，應即釋放，並為不起訴之處分或不付審理之裁定；認
    受觀察、勒戒人有繼續施用毒品傾向者，檢察官應聲請法院
    裁定或由少年法院（地方法院少年法庭）裁定令入戒治處所
    強制戒治，其期間為六個月以上，至無繼續強制戒治之必要
    為止。但最長不得逾一年，毒品危害防制條例第20條第2 項
    定有明文。次按有無繼續施用毒品傾向之評估標準，並非完
    全以受勒戒人勒戒後之結果為準，勒戒前之各種情況，仍應
    作為評估之依據。依勒戒處所評分說明手冊規定，係以人格
    特質、臨床徵候及環境相關因素3項合併計算。而其中人格
    特質係依毒品犯罪相關司法紀錄、其他犯罪相關紀錄、短期
    內再犯加重計分、行為觀察；臨床徵候係依戒斷症狀、多重
    藥物使用、注射使用、使用期間、情緒及態度；環境相關因
    素係依社會功能、支援系統等，作為綜合判斷分數之依據。
    又上開勒戒處所評估標準，乃將與判斷有無繼續施用傾向之
    相關因素加以列舉及量化，以利執法者判定受勒戒人有無繼
    續施用毒品傾向，避免執法者之判斷流於恣意。因此觀察勒
    戒處所實施之有無繼續施用毒品傾向評估，有其相當之專業
    依據及標準，且涉及專門醫學，倘其評估由形式上觀察，無
    擅斷或濫權等明顯不當之情事，法院宜予以尊重。
  ㈡查抗告人於執行觀察、勒戒期間，經法務部○○○○○○○○附設勒
    戒處所之醫師評定結果，以其1.前科紀錄與行為表現部分合
    計為35分（毒品犯罪相關司法紀錄「7筆」計10分（上限）
    、首次毒品犯罪年齡為「21-30歲」計5分、其他犯罪相關紀
    錄「15筆」計10分（上限）、入所時尿液毒品檢驗為「多種
    毒品反應」計10分，上開4項靜態因子合計為35分；所內行
    為表現之動態因子為「無」，計0分）；2.臨床評估部分合
    計為26分（多重毒品濫用為「有，海洛因、安非他命」計10
    分、合法物質濫用為「有，菸」計2分、使用方式為「無注
    射使用」計0分、使用年數為「超過1年」計10分，上開靜態
    因子合計為22分；精神疾病共病（含反社會人格）為「無」
    計0分、臨床綜合評估（含病識感、動機、態度、就醫意願
    ）評定為「中度」計4分，上開動態因子合計為4分）；3.社
    會穩定度部分合計為5分（工作為「全職工作，水電工」計0
    分、家人藥物濫用為「無」計0分，上開靜態因子合計上限
    為0分；入所後家人是否訪視為「無」計5分、出所後是否與
    家人同住則為「是」計0分，上開動態因子合計為5分）。以
    上1.至3.部分之總分合計為66分（靜態因子共計57分，動態
    因子共計9分），經評定為「有繼續施用毒品傾向」等情，
    此有法務部○○○○○○○○附設勒戒處所之「有無繼續施用毒品傾
    向證明書」及「有無繼續施用毒品傾向評估標準紀錄表」可
    稽。其內所載之結果，係該所相關專業知識經驗人士，在抗
    告人觀察、勒戒期間，依本職學識評估抗告人之人格特質、
    臨床徵候、環境相關因素等項所為之綜合判斷，具有科學驗
    證所得之結論，自得憑以判斷抗告人有無繼續施用毒品傾向
    之證明，則該勒戒處所綜合評分者依個案之臨床實務及具體
    事證，判定抗告人為「有繼續施用毒品傾向」，尚無不合。
    又勒戒處所之組織、人員之資格及執行觀察、勒戒相關程序
    ，暨判斷施用毒品者，有無繼續施用毒品傾向，均有相關法
    令嚴格規範，非可恣意而為，抗告人空言指稱其勒戒期間無
    戒斷現象，且評估草率云云，並非可採。
  ㈢抗告意旨另謂他人前科紀錄更高，均已出所，何以抗告人遭
    裁定戒治，質疑不公並主張原裁定違反比例原則云云。惟按
    有無繼續施用毒品傾向之評估標準，並非完全以受勒戒人勒
    戒後之結果為準，勒戒前之各種情況，仍應作為評估之依據
    。依勒戒處所評分說明手冊規定，有無繼續施用毒品傾向之
    評估標準，係以前科紀錄與行為表現、臨床評估、社會穩定
    度3項合併計算分數，每一大項皆有靜態因子與動態因子。
    先以靜態因子分數評分，靜態因子分數總分在60分（含）以
    上為「有繼續施用毒品傾向」；60分以下，與動態因子分數
    相加，如果總分在60分（含）以上，為「有繼續施用毒品傾
    向」。是抗告人有無「繼續施用毒品傾向」，係依具體個案
    之臨床實務及相關事證等情綜合判定，有其相當之專業依據
    及標準，且涉及專門醫學。又衡酌強制戒治之目的，係為協
    助施用毒品者戒斷毒品之心癮及身癮所為之一種保安處分類
    型，而該評估標準係適用於每一位受觀察、勒戒處分之人，
    具一致性、普遍性、客觀性，倘其評估由形式上觀察，無擅
    斷或濫權等明顯不當之情事，法院宜予尊重。新店戒治所專
    業醫師經綜合判斷之結果，係該勒戒處所相關專業知識經驗
    醫師於抗告人觀察、勒戒期間，依其本職學識就其前科紀錄
    與行為表現、臨床評估及社會穩定度等因素所為之綜合判斷
    ，具有科學驗證所得之結論，且由形式上觀察，並無擅斷或
    濫權等明顯不當之情事，亦核無偽造或變造之情形，自得資
    為判斷抗告人有無繼續施用毒品傾向之證明。準此，原審依
    檢察官之聲請，裁定令抗告入戒治處所施以強制戒治，其期
    間為六個月以上，至無繼續強制戒治之必要為止，但最長不
    得逾一年，即非無據。抗告意旨以他人之情況主張原裁定違
    誤並質疑不公，要難憑採。至抗告意旨所陳其犯後態度良好
    ，僅戕害自己身心健康等節，縱然非虛，亦與抗告人是否施
    用毒品成癮之判斷無涉，尚無足解免其應受之戒治處分。
四、綜上所述，原審依檢察官之聲請，裁定抗告人令入戒治處所
    施以強制戒治六個月以上，至無繼續強制戒治之必要為止，
    但最長不得逾一年，核其認事用法，並無違誤。抗告意旨徒
    執前詞，指摘原裁定不當，為無理由，應予駁回。
據上論斷，應依刑事訴訟法第412條，裁定如主文。 
中　　華　　民　　國　　110 　年　　5 　　月　　6 　　日
　　　　　　　　　刑事第八庭  審判長法　官 陳世宗
　　　　　　　　　　　　　　　　　  法　官 呂寧莉
　　　　　　　　　　　　　　　　　  法　官 周明鴻
以上正本證明與原本無異。
不得再抗告。
                                    書記官 謝雪紅
中　　華　　民　　國　　110 　年　　5 　　月　　6 　　日